臺灣臺北地方法院刑事判決　　　　　　　　　　　　九十二年度易字第一七一五號
　　公　訴　人　台灣台北地方法院檢察署檢察官
　　被　　　告　甲○○
　　　　　　　　丙○○
右列被告等因詐欺案件，經檢察官提起公訴（九十二年度調偵字第二三八號），本院
判決如左：
    主  文
甲○○、丙○○均無罪。
    理  由
一、公訴意旨略以：緣被告甲○○與丙○○係夫妻關係，各為「佳得貿易有限公司」
    （下稱佳得公司）、「瑋得有限公司」（下稱瑋得公司）之負責人，並共同經營
    活龍蝦進口生意。彼等明知於民國八十七年七月間已因償還如附表一所示積欠銀
    行之貸款新臺幣（下同）二千三百萬元，向多方親友借貸，債台高築，已陷於無
    資力之狀態，即便借款，亦無還款能力，竟基於意圖為自己不法所有之概括犯意
    聯絡，於附表二所示之時間，在臺北市○○區○○路三段七四巷三五弄七之一號
    ，非但刻意隱瞞上情，反以電話致電乙○○佯稱：因銀行緊縮銀根，然作生意需
    要現金周轉，將按所交付因生意往來所取得之支票所載之到期日還款等語，並連
    續以邱俊賢、黃俊財、有嶸有限公司劉仲雄、立佳信企業有限公司邱立全（另併
    案通緝）及瑋得公司丙○○等人名義所開立如附表二所示之支票交付乙○○調現
    ，使乙○○基於過往情誼，並認該等支票確係實質生意往來所取得者，不疑有他
    而收受甲○○、丙○○所寄送之支票，並於收票當天或次日即將款項按次匯入甲○○、丙○○所指定之帳戶內，共計呂、黃二人以此方式向乙○○調借四百九十
    一萬九千六百元。嗣於八十八年九月十六日以後，上開支票陸續因存款不足、拒
    絕往來戶及發票簽章不全等理由遭到退票，為乙○○察覺有異，屢經催討，呂、
    黃二人仍置之不理，復避不見面，乙○○始知受騙。因認被告二人涉犯刑法第三
    百三十九條第一項詐欺罪嫌。
二、按犯罪事實應依證據認定之，無證據不得推定其犯罪事實；不能證明被告犯罪者
    ，應諭知無罪之判決，刑事訴訟法第一百五十四條、第三百零一條第一項前段分
    別定有明文。又刑法第三百三十九條第一項之詐欺罪，必須行為人自始基於不法
    所有之意圖，以詐術使人交付財物，始能構成，所謂以詐術使人交付，必須被詐
    欺人因其詐術而陷於錯誤，若其所用方法，不能認為詐術，亦不致使人陷於錯誤
    ，即不構成該罪，最高法院四十六年臺上字第二六０號著有判例。復按刑法第三
    百三十九條之詐欺罪，係以行為人於客觀上施用詐術使人陷於錯誤，並於行為之
    初，即已意圖為不法之所有或意圖得財產上之不法利益，為其構成要件。故如依
    積極證據足可証明行為人確係意圖不法所有時，固得論以刑法第三百三十九條之
    罪，倘若行為人施詐時之意圖尚有存疑，依調查之結果復不足以認定其自始具有
    上述主觀犯罪構成要件，即不能概對被告繩以刑事責任。況民事債務當事人間，
    若有未依債務本旨履行給付之情形，在一般社會經驗而言，原因非一；其因不可
    歸責之事由無法給付，或因合法得對抗他造主張抗辯而拒絕給付，甚至債之關係
    成立後，始行惡意遲延給付，皆有可能，非必出於自始無意給付之詐欺犯罪一端
    。又刑事被告依法不負自證無罪之義務，苟無足以證明其在債之關係發生時，自
    始即具有不法所有意圖之積極證據，亦僅能令負民事之遲延給付責任，依刑事訴
    訟法第一百五十四條之規定，尚不得據此債信違反之客觀事態，而推定被告自始
    即有詐欺取財或詐欺得利之犯意。
三、公訴人認被告二人涉有前開詐欺犯嫌，無非係以：被告甲○○、丙○○之供述。
    告訴人乙○○之指述，證人邱俊賢、黃俊財、劉仲雄及莊寬裕之證述，並有起訴
    書附表二所示之支票影本及退票理由單影本各十張、本院九十二年度簡字第八三
    六號簡易判決、合作金庫銀行三興分行函復資料影本、被告等申請分期償還欠款
    申請書乙紙、安泰商業銀行中崙分行函復文件、華南商業銀行西門分行函復資料
    影本、華南商業銀行萬華分行函復借款往來資料在卷可佐，資為論據。
四、訊據被告二人均堅詞否認有右揭詐欺犯行，被告甲○○辯稱：財力未發生問題前
    ，實際上與銀行借款係用客戶支票融資，銀行只給八成，客票到期後銀行再給我
    二成，在八十七年三、四月間我已將銀行的貸款還清，並非資力不佳，尚有銀行
    所給二成約四百多萬及二棟不動產。與乙○○調票自八十七年六月至八十八年八
    月份止，因為景氣不好公司虧錢，且上海銀行抽取資金才跳票，目前尚欠他四百
    九十一萬九千六百元。被告丙○○辯以：與告訴人資金往來一年餘，借錢方式是
    支票先影印傳真給他，他去銀行查詢後，扣利息二成至二成五，再將現金匯至我
    們公司的帳戶。後來因上海銀行八十七年間原借八百萬元，八十八年三月要伊先
    還錢，再等總行撥款，遂將八百萬還清，但後來上海銀行只撥一百萬元，不過仍
    陸續還向乙○○借的錢，八十八年八月借錢時乙○○也知道銀行抽我資金。八十
    八年十二月左右有與乙○○協商還款，周要求先還七成現金，可是實無力償付，
    並非詐欺等語。
五、本院查：
（一）被告甲○○、丙○○自八十七年七月十日前二個月至八十八年九月十日前二個
      月將自己所簽發支票或將向邱俊賢、吳一芳、黃俊財等人所借得支票，交予告
      訴人調借現金，其中在本案八十八年八月四日開始退票前，雙方共調票往來三
      十五次，交票時間及金額分別為八十七年七月十日三十五萬元、八十七年七月
      十三日五十萬元、八十七年七月二十日四十六萬一千四百元、五十萬元、八十
      七年八月三日五十萬元、八十七年八月十日五十二萬一千二百元、五十萬元、
      八十七年八月三十一日六十萬元、五十七萬零七百元、八十七年十月八日五十
      萬元、八十七年十月十七日八萬三千三百三十元、三十三萬元、一百萬元、一
      百五十萬元、八十七年十月二十九日五十萬四千三百元、二十一萬八千九百元
      、八十七年十二月四日五十八萬零四百元、八十八年一月二十九日一百五十萬
      元、八十八年三月十日七十一萬一千三百元、八十八年四月六日二十萬元、八
      十八年四月十五日四十萬元、八十八年四月三十日一百五十萬元、八十八年五
      月十九日五十萬八千二百四十八元、三十七萬元、八十八年六月二日一百五十
      萬元、八十八年六月十日一百萬元、八十八年七月六日五十萬三千元、二十二
      萬七千元、八十八年七月十五日四十九萬八千七百元、三十萬、五十萬、四十
      八萬七千四百八十元、八十八年七月二十一日五十萬、五十六萬八千九百元，
      共計二千二千零四十九萬四千八百五十八元，其中兌現部分共計一千九百五十
      萬八千六百七十八元、退票僅二張各為四十九萬八千七百元及四十八萬七千四
      百八十元，共九十八萬六千一百八十元等情，為被告等供認在卷，復為告訴人
      所是認，有告訴人所提出之借款清單一份附本院卷可稽，並經本院調取各該支
      票提示兌現後之影本在卷可考。準此，雙方於一年一月之期間內借款往來三十
      五次，平均每月三次調票情況之頻繁，總金額雖屬龐大惟被告清償狀況仍屬正
      常穩定甚佳，並無告訴人所謂借款「初期」均能兌現，之後卻退票拖欠之舉措
      ，足認告訴人應憑諸與被告往來多時所累積之被告確實履債經驗而出借。被告
      雖於八十七年間償還銀行債務二千三百餘萬，但此後與告訴人間之債務仍能返
      還借款一千九百餘萬，故與銀行間之借貸清償後之資力並非不佳，且現代商業
      經營已非昔日需準備大批資金始能進行，莫不經金融機構或民間借貸以獲取運
      作之資本，借借還還當屬常見之現象，均不能執之驟論被告於清償該等借款後
      再向告訴人調借即屬詐欺。矧被告欲掩飾其陷於困頓而詐欺告訴人，就八十八
      年一至六月間短期接續多次以一百五十萬、一百萬之高額借款，被告施詐所得
      更勝本案四百餘萬元，何以不逕行為之，豈能僅就本案十張小額多筆累積總金
      額僅四百餘萬之不高款項訛騙？被告等八十八年七月當初應係未能預知嗣後經
      濟狀況急轉直下致未能如期足額給付，難認借款當時有詐術行徑。另佐以告訴
      人本即與被告屬進口海產龍蝦之同業，對被告每張調借支票均向銀行查詢票信
      一事，除經被告二人於警訊及偵審中供陳詳確，告訴人對之亦不爭執（見本院
      九十二年九月三十日審判筆錄），則告訴人對被告所經營事業內容梗概當知之
      甚稔，被告又能坦然先行供告訴人查詢票據使用狀況再由告訴人自由決斷借放
      與否，由此益徵告訴人係斟酌被告經營情況及票信優劣，所做謹慎而任意判斷
      後之決定，絕非無因被告之欺拐陷於錯誤而做出貸放之決意。
（二）又被告二人以瑋得公司名義於八十八年三月九日與上海商業儲蓄銀行簽訂八百
      萬循環額度授信往來契約，被告等借得八百萬後，分別於同年六月底清償三百
      萬元，同年八月四日、十二日及二十一日又陸續返還二百萬、二百萬及一百萬
      元；被告嗣再依前開契約要求借款，該銀行僅於同年八月二十三日同意撥款一
      百萬元等情，有本院八十八年度北簡字第一六五七五號宣示判決筆錄及被告等
      於該案以原告身份所提出之民事準備書狀影本在卷可憑，是被告等辯稱因遭上
      海銀行抽取銀根一節，要非子虛。而本案之支票交票日，依上開借款明細告訴
      人主張為八十八年八月四日、十八日、九月十日，且於偵查中指以一拿到票當
      日或隔日就去銀行託收，且匯款予被告，故由銀行託收日及匯款日綜合查出（
      見九十二年度調偵字第二三八號第七十七頁正面），被告二人則於本院審理中
      供稱向被告調借而開立支票均係二個月前所為（見本院九十三年七月六日審判
      筆錄），兩造所言已有歧異。如此一來，縱認告訴人所指交票日期為真，以前
      開告訴人所提借款明細被告等於八十七年七月十五日所交三十萬、五十萬二張
      支票，分於八十八年九月五日、八月二十七日兌現，仍能支付告訴人共八十萬
      元，不但係在被告於八十八年八月四日、十二日、二十一日還上海銀行各二百
      萬、二百萬、一百萬元之後，且此二筆款項即八十萬元與五百萬元共五百八十
      萬，而本案支票之交票日分為八十八年八月四日、八月五日、八月十八日，只
      有一張為九月十日，其中八月四日二張共一百四十九萬零五百元、八月十八日
      四張共九十二萬六千八百元，合計二百四十一萬七千三百元（八月五日告訴人
      未提示之保證票二百萬元不列入在內），上開借票金額仍在被告之後所能調用
      之資金五百八十萬元內，遑論被告向告訴人借款之另筆交票日八十八年八月十
      八日、發票日八十八年八月二十八日、發票人黃冬華、金額五萬九千一百十七
      元之支票，亦兌現無訛，有告訴人所提前述借款清單一份可據，堪見被告於八
      十八年八月四日交票時當時既非全無資力，且於支付上海銀行大筆金額後，仍
      對告訴人履行八十萬及五萬九千一百十七元，自非欺罔告訴人而誆借。尤其告
      訴人借款利息為月息二分，且利息預扣之事，為雙方所坦認（見本院九十二年
      九月三十日及九十三年七月六日審判筆錄），換算告訴人所收取之借款年息為
      百分之二百四十，顯然超過民法最高年利率百分之二十規定之十二倍，以此等
      高額放款下，被告又能三十三次按約履行，若以其後因資金調度生變，謂其未
      能履行部分為詐欺取財，實然強被告之難矣，逸於刑法詐欺罪規範目的甚遠。
（三）證人邱俊賢、黃俊財及劉仲雄各於警訊及偵查中證稱因被告等信用良好，而出
      借甲存支票，直到八十八年九月始遭退票一情明確（見八十九年度偵字第一０
      七六八號偵卷第八至九頁、八十九調偵字第五八九號偵卷第一百三十、一百三
      十一頁及同偵卷第九十五頁至九十七頁），而衡諸商業交易現況，以他人之客
      票向第三人調借使用，乃多所常見，與慣習不悖，自不能以被告借用他人客票
      遽論有詐欺惡意，甚至被告八十七年七月二十日起至八十八年八月四日交票前
      共使用邱俊賢支票十一次、自八十八年四月十五日至八十八年八月四日交票前
      共使用黃俊財支票三次，尚且使用吳一芳、黃冬華等人之票向告訴人調借，均
      未曾退票（有告訴人所提借款明細可佐）。又被告使用上開客票按期兌現信用
      確佳，是告訴人向銀行查詢時，自無票信不佳紀錄，告訴人以被告向告訴人調
      借時佯稱客票均信用良好，且操縱票據致其無法查證云云，非但與前述票信確
      屬正常並非偽稱一情不合，且銀行票信紀錄豈能由客戶自行操作利用，告訴人
      所指實屬無稽。
（四）被告二人固因製作不實之統一發票作為交易憑證，以及借用之支票，向銀行融
      資詐領貸款而經本院判處有罪在案，有固本院九十二年度簡字第八三六號刑事
      簡易判決及該案部分內容之影印卷可參，詳觀該案事實主要係因被告製作不實
      之之統一發票向銀行虛稱交易額訛貸，融資支票本身並非偽造，且按諸銀行融
      資之主要審查對象，仍在於有無實際交易之統一發票，其次始就就該次交易額
      度相等之支票加以墊付，是銀行票貼之考量在於支票金額所表彰之營業額，至
      以客票向個人借貸，無非出於雙方情誼、往來關係等，著重之處在支票本身能
      否兌現，客票本身是否實際交易或借得，常非所問。告訴人以要求被告所提出
      之支票須為實際交易而得，已為被告所否認，又與前述常情出入，加之前述被
      告多次以借用之客票且兌現之情，足徵並無告訴人所云須以被告實際交易支票
      為限，亦難以被告以不實統一發票及借用支票向銀行虛偽融資，即論被告以借
      得客票向告訴人借款均屬詐欺。
（五）被告於退票後，亦將其對第三人朱進成之債權二百九十萬元讓與告訴人，並交
      付債權證明一節，亦經告訴人所是認（見本院九十三年七月六日審判筆錄），
      被告縱然因債務纏身，卻仍對告訴人提供相關償還方式及途徑，可徵其實無蓄
      意詐騙。
（六）綜上所述，被告借貸當時並未毫無資力亦無施用詐術，告訴人無非基於月息百
      分之二十之高利且與被告等來往還款正常下所為出借，並非陷於錯誤，自不能
      以被告嗣後經濟狀況生變及其持客票借款跳票，率爾論其有詐欺取財故意及舉
      止，應係民事借款債務不履行之爭議，是難繩以其等詐欺罪名。此外，公訴人
      復未舉以其他積極證據供本院調查憑考被告等有何公訴人所指詐欺犯行，不能
      證明犯罪，應為無罪判決之諭知，以期適法。
據上論斷，應依刑事訴訟法第三百零一條第一項前段，判決如主文。
本案經檢察官游儒倡到庭執行職務
中　　　華　　　民　　　國　　九十三　　年　　　七　　　月　　二十　　　日
                                      臺灣臺北地方法院刑事第四庭
                                          審判長法  官    黃雅芬
                                                法  官    黎惠萍
                                                法  官    吳定亞
右正本證明與原本無異。
如不服本判決，應於判決送達後十日內向本院提出上訴狀（應抄附繕本）。告訴人或
被害人如對於本判決不服者，應具備理由請求檢察官上訴，其上訴期間之計算係以檢
察官收受判決正本之日期為準。
                                                書記官    張漪蕙
中　　　華　　　民　　　國　　九十三　　年　　　七　　　月　　二十　　　日
